臺灣基隆地方法院民事裁定　　　　　　 100年度監宣字第89號
聲　請　人　藍生財
相對人即受
輔助宣告人　藍銘傳
上列聲請人聲請對相對人監護宣告事件，本院裁定如下：
    主    文
宣告藍銘傳（男，民國○○年○○月○○日生，身分證統一編號：Ｚ000
000000號）為受輔助宣告之人。
選定藍生財（男，民國○○年○○月○○日生，身分證統一編號：Ｚ000
000000號）為受輔助宣告之人之輔助人。
聲請費用新臺幣壹仟元由受輔助宣告之人負擔。
    理    由
一、聲請意旨略以：聲請人之弟即相對人藍銘傳於民國70年5月2
    1 日罹患重度精神分裂症，雖延醫診治但不見起色，近日甚
    且已精神障礙，致不能為意思表示或受意思表示，為此聲請
    對其為監護之宣告，並指定聲請人為相對人之監護人，若認
    相對人未達可宣告監護之程度，則改聲請輔助宣告等語。
二、按對於因精神障礙或其他心智缺陷，致不能為意思表示或受
    意思表示，或不能辨識其意思表示之效果者，法院得因本人
    、配偶、四親等內之親屬、最近一年有同居事實之其他親屬
    、檢察官、主管機關或社會福利機構之聲請，為監護之宣告
    ；法院對於監護之聲請，認為未達第1 項之程度者，得依第
    15條之1第1項規定，為輔助之宣告；對於因精神障礙或其他
    心智缺陷，致其為意思表示或受意思表示，或辨識其意思表
    示效果之能力，顯有不足者，法院得因本人、配偶、四親等
    內之親屬、最近一年有同居事實之其他親屬、檢察官、主管
    機關或社會福利機構之聲請，為輔助之宣告，民法第14條第
    1項、第3項、第15條之1第1項分別定有明文。又法院對於監
    護之聲請，認為未達民法第14條第1 項之程度，而有輔助宣
    告之原因者，得依聲請或依職權以裁定為輔助之宣告，民事
    訴訟法第624 條之3第1項亦有明定。次按受輔助宣告之人，
    應置輔助人；輔助人及有關輔助之職務，準用第1095條、第
    1096條、第1098條第2 項、第1100條、第1102條、第1103條
    第2項、第1104條、第1106條、第1106條之1、第1109條、第
    1111條至第1111條之2 、第1112條之1及第1112條之2之規定
    ；法院為監護之宣告時，應依職權就配偶、四親等內之親屬
    、最近一年有同居事實之其他親屬、主管機關、社會福利機
    構或其他適當之人選定一人或數人為監護人，並同時指定會
    同開具財產清冊之人；法院選定監護人時，應依受監護宣告
    之人之最佳利益，優先考量受監護宣告之人之意見，審酌一
    切情狀，並注意下列事項：一、受監護宣告之人之身心狀態
    與生活及財產狀況。二、受監護宣告之人與其配偶、子女或
    其他共同生活之人間之情感狀況。三、監護人之職業、經歷
    、意見及其與受監護宣告之人之利害關係。四、法人為監護
    人時，其事業之種類與內容，法人及其代表人與受監護宣告
    之人之利害關係，民法第1113條之1、第1111條第1項、第11
    11條之1亦分別定有明文。
三、經查：
  (一)聲請人主張之前揭事實，業據其提出戶籍謄本、中華民國身
    心障礙手冊為證；又經本院在鑑定人即長庚醫療財團法人基
    隆長庚紀念醫院吳雅雯醫師前訊問相對人時，相對人對其生
    日、學歷、住所地址等簡易回答事項，尚能清楚表達，惟對
    於基隆市長為何人之問題，則無法正確回答等語（見100 年
    11月22日訊問筆錄），而其精神狀態經鑑定結果，略以：藍
    員（即相對人）於國中三年級時，呈現異常行為，經診斷為
    精神分裂症，之後即長期接受門診或住院治療，現於署立基
    隆醫院門診治療追蹤，多年來，藍員情緒時不穩定，出現數
    次自殺行為，例如至田寮河跳河，自行衝撞車輛，常於向家
    人要錢時，出現口頭威脅、激躁與暴力攻擊行為，經家屬協
    助領有「重度精障」之身心障礙手冊。經檢查結果，在認知
    功能上，藍員的總智商是83，百分等級是10，介於77至86之
    間，屬於臨界智能障礙到中下智能的水準，語文智商為81，
    百分等級是10，屬於中下智能水準，作業智商為88，百分等
    級是21，屬於中下到中等智能水準；其身體狀態，生命徵象
    穩定，無明顯身體異常；其精神狀態，藍員意識清楚，對人
    、時、地定向感清楚，可正確回應生日日期，在鑑定過程中
    ，其態度防衛，情緒略顯焦躁不安，頻頻抱怨，思考及言語
    反應速度適中，對問話大多可有對應言語回應，但時而反覆
    固著於「早上早喝豆漿」、「都是精神科... 都是藥物害的
    」等言詞，會談時，否認有幻覺、自殺意念，呈現關係妄想
    ，偶出現對旁兄長不悅表情、音量漸大之激動反應，但可被
    口頭安撫，其可瞭解自己今日係前來接受鑑定，但表達「不
    知道為什麼要鑑定，問過其他病友都沒有接受鑑定」，對於
    生活、工作及金錢收入等問題，其表示係因家人不讓自己作
    生意所以沒有工作，再進一步詢問如何經營生意時，藍員無
    法回應具體計畫，其對於金錢來源及支出之思考判斷，顯有
    不足；其日常生活狀況，藍員目前獨居，飲食及生活大致可
    自理，但需家人督促，現無工作能力，亦無金錢收入或存款
    。藍員罹患精神分裂症將近27年，病識感及主動服藥遵從性
    不佳，自發病以後，無法從事工作或維持正常社會人際關係
    ，多次因暴力、自殺或精神症狀不穩定狀況住院，無法獨立
    生活，需要他人監護並注意服藥遵從性，職業與社會功能持
    續缺損。鑑定結果，藍員意思表示或受意思表示或辨識其意
    思表示效果之能力，已顯有不足等語，有長庚醫療財團法人
    基隆長庚紀念醫院100年12月8日（100）長庚院基法字第272
    號函附精神鑑定報告書乙件在卷可按。綜合上情，足認相對
    人確有心智缺陷，然其為意思表示或受意思表示或辨識其意
    思表示效果之能力係顯有不足，非完全不能為意思表示、受
    意思表示或完全不能辨識其意思表示之效果，自未達應受監
    護宣告之程度。從而，聲請人聲請對相對人為監護之宣告，
    尚非允當，惟相對人仍有受輔助之必要，爰依聲請人聲請對
    相對人為輔助之宣告。
  (二)查聲請人為相對人之兄，鑑定時由聲請人陪同，顯示相對人
    之相關事務均由聲請人協助處理，彼此關係親密，是本院參
    酌上情，認由聲請人藍生財擔任相對人之輔助人，應能符合
    相對人之最佳利益，爰選定藍生財為相對人之輔助人。
四、末按依民法第15條之2 規定可知，受輔助宣告之人並未喪失
    行為能力，且依法並未完全剝奪其財產處分權。復參酌民法
    第1113條之1規定，並無準用同法第1094條、第1099條及第1
    099條之1、第1103條第1 項規定，亦即受輔助宣告人之財產
    ，不由輔助人管理，輔助人對於受輔助宣告人之財產，自無
    依規定會同經法院或主管機關所指定之人開具財產清冊，並
    陳報法院之必要。而本件相對人之精神或心智狀況未達監護
    宣告之程度，經本院對相對人為輔助宣告，依前揭說明，本
    件自毋庸指定會同開具財產清冊之人，附此敘明。
五、依民事訴訟法第624條之1第3項、第608條第1 項，裁定如主
    文。
中    華    民    國   100    年    12    月    15    日
                   家事法庭法  官  黃永定
以上正本係照原本作成。
如不服本裁定關於選定輔助人部分，應於送達後十日內向本院提
出抗告狀，並繳納抗告費新臺幣 1千元；其餘關於宣告輔助之部
分，不得抗告。
中    華    民    國   100    年    12    月    15    日
                           書記官  潘端典